臺灣高等法院臺中分院刑事判決　　　　　　　　　九十一年度上訴字第一三一號
　　上　訴　人　臺灣南投地方法院檢察署檢察官
　　被　　　告　甲○○
　　　　　　　　辛○○
　　　　　　　　己○○
　　　　　　　　丁○○
　　　　　　　　戊○○
　　　　　　　　庚○○
　　　　　　　　壬○○
　　　　　　　　子○○
　　　　　　　　丙○○
　　　　　　　　乙○○
右上訴人因被告等違反水土保持法案件，不服臺灣南投地方法院九十年度訴字第一二
五號中華民國九十一年六月六日第一審判決（起訴案號：臺灣南投地方法院檢察署八
十九年度偵字第一六八九號），提起上訴，本院判決如左：
    主      文
上訴駁回。
    理      由
一、公訴意旨略以：被告甲○○明知與其有犯意聯絡之被告辛○○、己○○、丁○○
    、戊○○、庚○○、壬○○及董獻廷（已於民國九十年四月一日死亡，經原審判
    決公訴不受理確定）等人所有坐落南投縣集集鎮○○段第一ＯＯ二號、第一ＯＯ
    三號、第一ＯＯ五號、第一ＯＯ六號、第一ＯＯ七號（起訴書誤載為一一ＯＯ七
    ）、第一ＯＯ八號、第一ＯＯ九號、第一Ｏ二八號、第一Ｏ二九號土地，均係經
    主管機關公告之山坡地保育區，欲採取土石及開挖整地等工程，應先擬具水土保
    持計劃，送請各該目的事業主管機關會同主管機關核定並監督實施，並應依水土
    保持技術規範實施水土保持之處理與維護，始可為之，竟未依上開規定，未經主
    管機關南投縣政府之核可，亦未擬具水土保持計劃，即受與其有犯意聯絡之國暉
    營造有限公司（下稱國暉公司）負責人被告子○○之委託，於民國（下同）八十
    八年五月間，由被告甲○○以每公頃新台幣（下同）三十萬元之代價，向被告辛○○、己○○、丁○○、戊○○、庚○○、壬○○及董獻廷等人承租上開山坡地
    ，欲加以開挖整地，作為國暉公司所承包之經濟部中區水資源局發包興建之「集
    集引水道」工程，置放模板及鋼筋用地。嗣被告甲○○因另案須執行強制戒治，
    乃以每日一萬元之代價，委託與其有犯意聯絡之被告丙○○進行開挖整地。詎被
    告丙○○亦未經主管機關南投縣政府之核可，未擬具水土保持計劃，即自八十八
    年八月間起，僱請不詳姓名已成年之工人在上開土地開挖整地及採取土石，經南
    投縣政府於八十九年一月二十五日以八九投府農水字第八九Ｏ二二一九Ｏ號、第
    00000000號、第00000000號、第00000000號，八十九
    年二月十日以八九投府農水字第八九Ｏ二九Ｏ三五號，八十九年三月二十七日以
    八九投府農水字第八九Ｏ五Ｏ六七號函，科處被告辛○○、己○○、丁○○、戊○○、庚○○、壬○○及董獻廷等人各六萬元之罰鍰，並限期實施造林。詎被告
    辛○○、己○○、丁○○、戊○○、庚○○、壬○○及董獻廷等人收受處分書後
    ，非但未實施造林，且任由被告丙○○繼續開採土石。丙○○復於八十九年三月
    中旬，以每立方公尺三十元之價格，出售土石予被告乙○○，約定由被告乙○○
    自行僱工開採，嗣被告乙○○復未經主管機關南投縣政府之核可，亦未擬具水土
    保持計劃即僱用不詳姓名已成年之工人在上開土地採取土石，迄於八十九年三月
    二十三日，經南投縣政府人員及南投縣警察局刑警隊員警，前往勘查，當場查獲
    被告乙○○在前開土地開採土石，總計違法開採山坡地之面積約一點八公頃，因
    而使該開挖部分山坡地之原有固定地表鬆動裸露，破壞原本地表水源涵養之功能
    ，若遇豪雨，即無法確實涵養水源，已致生水土流失之情形。因認被告己○○等
    十人涉有共同違反水土保持法第三十三條第三項前段之罪嫌及山坡地保育利用條
    例第三十四條之罪嫌（按：起訴法條原為水土保持法第三十三條第三項前段，惟
    檢察官於原審蒞庭追加起訴法條，認被告己○○等人尚涉犯山坡地保育利用條例
    第三十四條之罪嫌）。
二、按犯罪事實應依證據認定，無證據不得推定其犯罪事實；又不能證明被告犯罪者
    ，應諭知無罪之判決，刑事訴訟法第一百五十四條、第三百零一條第一項分別定
    有明文。次按水土保持法第三十三條第三項前段及山坡地保育利用條例第三十五
    條第三項前段（二者乃法規競合關係，檢察官漏未論及）之處罰，均以行為人之
    行為已致生水土流失之結果為犯罪之構成要件。又關於檢察官追加法條山坡地保
    育利用條例第三十四條規定部分，與本案相關者應係山坡地保育利用條例第三十
    四條第一項之規定，惟該規定係以行為人違反在公有或他人山坡地內，不得擅自
    墾殖、占用或從事前條第一款至第九款之開發、經營或使用為其構成要件，亦含
    有竊佔之性質，以未經土地所有權人之同意而擅自墾殖、占用或開發、經營、使
    用為必要，如因租賃或得所有權人同意，對該山坡地有正當使用權源時，縱違反
    約定使用方法，亦與「擅自」之要件不符，應屬同條例第二十五條所定超限使用
    之問題，尚難論以該罪名。
三、本件公訴人認為被告等人共同涉犯上開罪嫌，無非係以被告甲○○、子○○、丙○○不否認被告甲○○受被告子○○之委託，出面承租前開土地，嗣被告甲○○
    因另案執行強制戒治，又委託被告丙○○開挖整地，由被告丙○○直接向被告子
    ○○請領開挖整地之費用，且其等未經南投縣政府之核可，亦未擬具水土保持計
    劃，即開挖整地；被告乙○○亦不否認向被告丙○○購買土方，且未經南投縣政
    府之核可，亦未擬具水土保持計劃，即僱工開採土石；被告辛○○、己○○、丁○○、戊○○、庚○○、壬○○不否認出租前開土地予被告甲○○，作為國暉公
    司所承包興建「集集引水道」工程，置放模板及鋼筋用地，且被告丙○○、乙○○未經南投縣政府之核可，亦未擬具水土保持計劃，即僱工開挖整地、採取土石
    等情，且有南投縣政府前開處分書影本等件在卷可參。又前開土地均屬山坡地乙
    節，有南投縣政府八十九年十二月十五日八九投府農水字第八九一九二九五一號
    函在卷可考，且依卷附之土地登記謄本所示，該等土地皆列為山坡地保育區，是
    上開土地係屬山坡地無訛；再者，行政院農業委員會八十五年十一月四日八五農
    林字第八五一五二五六ＯＡ號函認有水土保持法施行細則第三十五條第一項第一
    款至第七款情形之一者，即可認定「致生水土流失」，由卷附照片觀之，被告丙○○、乙○○開挖整地及採取土石之結果，已使該開挖部分山坡地之原有固定地
    表鬆動裸露，已嚴重破壞原本地表及水源涵養功能，若遇豪雨，即無法確實涵養
    水源，且泥沙土石亦必大量流失，顯然已致生水土流失，及另有國暉公司授權被
    告甲○○承租上開土地之授權書影本一紙、被告甲○○承租上開土地之租用同意
    書影本三紙附卷可稽，為其論罪之依據。
四、訊據被告等均否認有上開公訴人所起訴之犯行，被告己○○、丁○○均辯稱：土
    地所有權狀是記載為旱地，不知道也沒有受通知該等土地已列為山坡地等語；被
    告戊○○辯稱：伊名下的土地是伊胞兄己○○告訴伊要出租，伊同意而委託出租
    的，不知道是違法等語；被告辛○○辯稱：土地的事情都是其夫林振成生前所處
    理，其不知情，只是土地所有權人而已等語。被告庚○○、壬○○則均辯稱：伊
    等二人都在外地工作，不知道這樣是違法等語；被告甲○○辯稱：地主拿給伊的
    權狀是寫旱地，伊沒有查證，不知道土地已列為山坡地等語；被告子○○辯稱：
    伊當時委託被告甲○○租地，有說找來的地要合法才可以，後來因為時間上來不
    及，有向被告甲○○說土地不要用了，已另外租地等語；被告丙○○於本院調查
    時辯稱：不知道是山坡地等語；被告乙○○則辯稱：伊向丙○○購買土石時不知
    道是違法的，丙○○土方賣給伊時說有合法申請，伊與丙○○的協議是，如果伊
    請人去挖，成本每立方米可降低十元，所以伊就僱請工人到本案土地上挖採取土
    石等語。經查：(一)、行政院農業委員會八十五年十一月四日八五農林字第八五一
    五二五六ＯＡ號函釋，固認有水土保持法施行細則第三十五條第一項第一款至第
    七款情形之一者，即可認定為「致生水土流失」，惟行政機關之函釋並不具拘束
    司法機關之效力，且水土保持法施行細則第三十五條係規定：「有下列情形之一
    者，主管機關應依本法第二十五條至第二十七條規定執行緊急處理；執行緊急處
    理時，主管機關應通知水土保持義務人，並於各該主管機關公告處公告之：(1)、
    土砂或渣物淤塞河床或水道。(2)、破壞地表或地下水涵養。(3)、水、土壤或其他
    環境受污染。(4)、土地發生崩塌或土石流失。(5)、損害田地、房舍、道路、橋樑
    安全。(6)、有礙防洪、排水、灌溉、其他水資源保護或水利設施。(7)、違反特定
    水土保持區管制事項，有直接影響水土保持功能或目的之虞。(8)、其他有妨礙公
    共安全事項。」，乃針對主管機關執行緊急水土保持處理之情況予以列舉，自亦
    應以有致生公共危險為必要，始符合比例原則，否則，如一有前揭施行細則所定
    情形之一，即不問程度輕重，一律施以刑罰制裁，此應非立法者之原意，自難逕
    以該函及前開施行細則作為認定「致生水土流失」之標準，本件仍應具體詳究被
    告己○○等人之上開行為是否已致前開土地發生「水土流失」之結果而定。證人
    即南投縣政府水保課承辦人員葉信宏於原審證稱：在九十年七月底發生對南投影
    響較大的桃芝颱風，伊在去年九月年度一次的業務考察時，挑中本件的土地做為
    考察的項目，伊去看本件土地復原改進的情況如何，去時現場已長雜草，並無土
    石崩塌的現象，且桃芝颱風過後本件土地也沒有傳出有土石流失或崩塌的情形，
    並無任何水土流失的現象回報到南投縣政府，沒有重大災情等語（見原審卷第三
    六九頁），足見本件土地自被告丙○○於八十八年八月間起在其上開挖整地及採
    取土石，迄九十年七月底止，約長達二年之久，期間已歷經九二一大地震及桃芝
    颱風之肆虐，並未見有水土流失的現象。而本件土地現為雜草覆蓋，其上種有小
    樹，沒有看到水土沖刷痕跡等情，亦經原審法官於九十一年五月十四日至現場勘
    驗無訛，製有勘驗筆錄及照片二十三張附卷可稽（見原審卷第三七六－三八四頁
    ），現場亦未發現本件土地有何水土流失或致生公共危險之情形，顯見本件並未
    造成有水土流失之實害，即與水土保持法第三十三條第三項前段及山坡地保育利
    用條例第三十五條第三項前段之構成要件有間，不得率以該罪相繩。至於南投縣
    政府於八十九年八月十九日八九投農水字第八九一二八九五四號函附八十九年一
    月六日勘查現場照片六張（見偵查卷第一七０、一七一頁），僅顯示該地被告甲○○所辯稱有租地整地之情形，未能據該函附照片，即認地該地有公訴人所指：
    改變原有地貌，使地表裸露土石鬆動，或鄰地高處之樹木傾倒、部分土石流失至
    濁水溪畔，已致生水土流失之結果等情形，即不能據之為不利被告之認定。(二)、
    本件係國暉公司負責人即被告子○○委託被告甲○○承租土地欲置放模板及鋼筋
    ，被告甲○○即與前開各筆土地之所有權人即被告辛○○、己○○、丁○○、戊○○、庚○○、壬○○、董獻廷等人承租土地，承租後，因被告甲○○因案執行
    ，乃委託被告丙○○去上開土地整地，再由被告丙○○將整地所採取之土石轉賣
    與乙○○，並約定由乙○○自行僱工在上開土地採取土石之事實，業據被告甲○○、丙○○、乙○○於偵查、原審及本院均供承不移，並有前揭授權書影本一紙
    及土地使用同意書影本三紙可佐（見偵查卷第七十三、八十三、八十四頁），是
    被告子○○既委託被告甲○○承租土地，且業經被告正斌向前開土地各所有權人
    承租前開土地，則被告子○○、甲○○即有使用前開土地之正當權源，又被告丙○○受被告甲○○之委託整地，被告乙○○又得被告丙○○之同意至上開土地上
    整地採取土石，均非屬「擅自」，彰彰明甚，且亦難認被告子○○、甲○○、丙○○與乙○○等人有何擅自占用、採取土石之主觀上不法犯意。(三)、綜上所述，
    本件並無積極之證據足以證明前開土地因被告丙○○、乙○○之整地及採取土石
    行為，有致生「水土流失」之實害結果，即與水土保持法第三十三條第三項前段
    及山坡地保育利用條例第三十五條第三項前段之構成要件有間。又被告己○○、
    丁○○、戊○○、辛○○、庚○○及壬○○為上開各筆土地之所有權人，均有出
    租之正當權源，而被告子○○委託被告甲○○承租土地使用，且業經承租，故亦
    有使用前開土地之正當權源。而被告丙○○、乙○○前開所為亦係基於有權使用
    之被告甲○○輾轉授權而為，均非屬「擅自」，且亦難認被告子○○、甲○○、
    丙○○與乙○○等人有何擅自占用或採取土石之主觀上犯意可言，況縱使被告丙○○與乙○○有逾越整地之授權範圍致有超挖之情形者，亦僅屬山坡地保育利用
    條例第二十五條所定超限使用而已，尚不得遽以山坡地保育利用條例第三十四條
    第一項之罪名相繩。此外，本院復查無其他積極證據，足認被告己○○等十人確
    有公訴人所指共同違反水土保持法第三十三條第三項前段或山坡地保育利用條例
    第三十四條第一項之犯行，不能證明被告己○○等十人犯罪，原審因而諭知被告
    等均無罪之判決，核無不當，檢察官仍執陳詞指摘原判決諭知被告等均無罪為不
    當，請求撤銷改判，其上訴為無理由，應予駁回。
五、被告丙○○經合法傳喚，無正當理由不到庭，爰不待其陳述逕行判決。
據上論斷，應依刑事訴訟法第三百七十一條、第三百六十八條，判決如主文。
本案經檢察官癸○○到庭執行職務。
中      華      民      國　    九十一     年     十      月    十六　　日
                                臺灣高等法院臺中分院刑事第七庭
                                      審判長法　官　林　榮　龍
              法　官  黃　日　隆
                                            法  官　江　錫　麟
右正本證明與原本無異。
檢察官得上訴。
被告不得上訴。
如不服本判決應於收受送達後十日內向本院提出上訴書狀，其未敘述上訴之理由者並
得於提起上訴後十日內向本院補提理由書（均須按他造當事人之人數附繕本）。
                                            書記官　陳  振　海
中      華      民      國　    九十一     年     十      月    十七　　日
                                                                        Ｒ
